【裁判字號】    92,判,810
【裁判日期】    920626
【裁判案由】    證券交易法
【裁判全文】
最  高  行  政  法  院  判  決                    九十二年度判字第八一○號
    上  訴  人  甲○○
    被 上訴 人  財政部證券暨期貨管理委員會
    代  表  人  朱兆銓
右當事人間因證券交易法事件，上訴人對於中華民國九十一年四月十八日臺北高等行
政法院九十年度訴字第四六五五號判決，提起上訴。本院判決如左：
    主  文
上訴駁回。
上訴審訴訟費用由上訴人負擔。
    理  由
本件上訴人起訴主張：証券交易法並未明定「共同取得人」之範圍，原處分機關無權
擴張解釋，其與神達電腦、聯華實業為各自獨立之自然人與法人，取得神通電腦股份
係於不同時點，且非基於共同取得之意思，應不適用証券交易法第四十三條之一第一
項規定，又原處分機關未經法律授權，不得以內部自訂之申報事項要點自行定義「共
同取得人」之範圍，該要點將主觀上無共同取得意思之人規定為共同取得人，顯已超
過社會一般經驗法則，且已違反法律保留原則。又依証券交易法第二十二條之二第一
項及第二十五條第一項規定，已依該法發行股票公司之董事、監察人、經理人或持有
公司股份總額超過百分之十之股東，其股票之轉讓方式，及持有本公司股票之股數申
報與公告，均有明文規定計算股份應包括其配偶、未成年子女及利用他人名義而持有
股票者；又証券交易法第四十三條之一第三項亦明訂同條第二項有關公開收購公開發
行公司有價證券管理辦法由主管機關定之，但同法第四十三條之一第一項並未授權主
管機關訂定「共同取得人」之範圍。然證券交易法既未就「共同取得人」作明確規範
應排除他法之適用，而所謂單獨或與他人共同取得，法律上已有一定之定義，即單獨
取得及共有（包括分別共有或公同共有），依法自應適用，而非任由行政機關作擴張
解釋以行政命令變更其定義。另依被上訴人八十八年十月二十日台財證(一)第八一七六
九號函所公告之「公開發行公司取得或處分資產處理要點」，已訂定「取得或處分資
產處理程序」，顯足以達到資訊公開之要求，被上訴人以資訊公開為理由，將個別取
得人串聯在一起，實有擾民之虞。又另依證券交易法第四十三條之一第一項之「共同
取得」之結果即為「共有」，適用民法之「共有」意義實屬當然。上訴人於八十九年
七月十日前向被上訴人補行申報前曾多次到被上訴人處協商，乃因被上訴人聲明如不
補行申請，即逕予處分，上訴人始補行申報。上訴人並未承認彼此共同取得之關係，
為此求為判決撤銷原處分及訴願決定等語。
被上訴人則以：依證券交易法第四十三條之一第一項之立法意旨係期使公開發行公司
股權發生重大變化時，其資訊能即時且充分公開，使證券主管機關及一般投資人能瞭
解公司股權大量異動的情況、未來公司經營權可能發生之變化及經營決策是否連帶發
生重大改變。在證券交易法第四十三條之一第一項未對共同取得作定義性規定之前提
下，被上訴人為期於執行該法之行政行為時具有明確性、可預見性及法律秩序安定性
，並自我約束，以落實股權重大異動之管理，特據此訂定「證券交易法第四十三條之
一第一項取得股份申報事項要點」，並對「取得股份」、「共同取得人」、「取得方
式」等，予以明白規定其定義及其適用範圍，以闡釋該規定之含義，使取得人間知悉
在何種情形屬共同取得人應行申報，核其性質屬補充性的解釋規定，為執行證券交易
法第四十三條之一第一項規定所必要。由於「共同取得」係屬不確定法律概念，為探
求及闡釋其意旨，被上訴人依據社會一般經驗法則，並參照國外法制，針對實務上典
型之共同取得關係，以行政命令規定進行類型化處理，於上述「申報要點」第三點訂
定共同取得之行為態樣，使證券交易法第四十三條之一第一項對於共同取得人規範制
度，得為適當之應用，並發揮統一個案事實認定的基準及執法之裁量準則。又該條項
，係仿自美國一九三四年證券交易法第十三條第四項之規定訂定，其規定任何人單獨
或與他人共同取得某一證券發行股數達百分之五以上者，應於取得後十日內向證券交
易所、發行公司、證管會單位等提出說明書，說明其資金、取得證券之目的、取得人
之背景等資料，該規定目的在於使取得公司相當比例股份之人，負公開相關資訊之義
務，使主管機關及投資人能了解股權大量變動來由及趨勢，是「完全公開」原則之發
揮。另為使具有實質控制關係者亦得一併揭露，因此，該「申報要點」第三點(二)明定
共同取得之規定並未違反母法之立法意旨，且符依法行政原則。又證券交易法第四十
三條之一第一項所稱與「共同取得」應不以民法「共有」之意義為限，無論其持有之
形式為「分別共有」或「公同共有」，只要渠等取得同一公開發行公司股份超過該公
司已發行股份百分之十者，即應按證券交易法第四十三條之一第一項規定辦理公告及
申報。另查「公開發行公司取得或處分資產處理要點」之立法意旨，係為保障投資，
落實資訊公開，爰依證券交易法第三十六條第二項第二款及第三十八條規定，針對公
開發行公司取得或處分資產之處理程序、資訊公開等事項予以規範，其與證券交易法
第四十三條之一第一項規定之立法意旨，並不相同，二者係屬不同申報義務，且查上
開法規公告申報之標準亦有不同，依該要點第七點規定，公開發行公司一年內累積取
得或處分同一有價證券、同一開發計畫不動產、與同一相對人取得或處分同一性質標
的交易之金額、或每筆交易金額，達公司實收資本額百分之二十或新台幣三億元以上
者，應於二日內辦理公告、申報，其與證券交易法第四十三條之一第一項之規範目的
與對象顯不相同。又公司法第二百零八條規定，董事長對公司之經營及決策，應具有
相當程度之影響力，另申報事項要點第三條(二)規定，乃係就申報義務主體取得之股份
範圍加以規範，按本人與其配偶、未成年子女及二親等以內親屬之間，關係密切，依
據經驗法則，渠等所主導或控制之公司與本人取得同一公開發行公司之股票，合計超
過其已發行股份總額百分之十，應非巧合，堪認係有意之安排。本案依據上開要點所
揭示之規定，上訴人於八十八年十二月十日同時擔任聯華實業、神達電腦之董事長，
以其擔任該等公司之職務，顯然對於前開公司之經營、理財決策，具有相當程度之影
響力，且其所主導或控制之公司與其本人，取得同一公開發行公司之股票，合計超過
其已發行股份總額百分之十，對於被取得公司之股權及經營權之可能變化已有重大影
響，就其等所取得之股份算入共同取得之股份，並無違經驗法則，亦符合證券交易法
第四十三條之一第一項之立法意旨。再者，上訴人於八十九年七月十日主動向被上訴
人補行申報並公告取得神通電腦股票之資料觀之，其於申報書已自行以同一董事長填
具彼此共同取得之關係並予以核章，足見上訴人對其間之共同取得關係未加爭執並予
以承認等語，資為抗辯。
原審斟酌全辯論意旨及調查證據結果，以：證券交易法第四十三條之一第一項之立法
意旨係期使公開發行公司股權發生重大變化時，其資訊能即時且充分公開，使證券主
管機關及一般投資人能瞭解公司股權大量異動的情況、未來公司經營權可能發生之變
化及經營決策是否連帶發生重大改變。在證券交易法第四十三條之一第一項未對共同
取得作定義性規定之前提下，被上訴人為期於執行該法之行政行為時具有明確性、可
預見性及法律秩序安定性，並自我約束違反該規定其處分權之行使，以落實股權重大
異動之管理，特依據該法第四十三條之一第一項之規定主管機關所規定應行申報事項
，訂定「證券交易法第四十三條之一第一項取得股份申報事項要點」發布實施，就證
券交易法第四十三條之一第一項之「取得股份」、「共同取得人」、「取得方式」等
，予以明白規定其定義及其適用範圍，以闡釋該規定之含義，使取得人間知悉在何種
情形屬共同取得人應行申報，核其性質屬補充性的解釋規定，為執行證券交易法第四
十三條之一第一項規定所必要。準此，關於證券交易法第四十三條之一第一項規定所
稱「共同取得」既屬不確定法律概念，被上訴人依據社會一般經驗法則，並參照國外
法制，針對實務上典型之共同取得關係，以行政命令規定進行類型化處理，於「證券
交易法第四十三條之一第一項取得股份申報事項要點」第三條及第四條訂定共同取得
之行為態樣，使證券交易法第四十三條之一第一項對於共同取得人規範制度，得為適
當之應用，並發揮統一個案事實認定的基準及執法之裁量準則，乃為正確認定事實並
妥適適用法律所必要。又依公司法第二百零八條規定，董事長對內為股東會、董事會
及常務董事會主席，對外代表公司，故董事長對公司之經營及決策，應具有相當程度
之影響力，另申報事項要點第三條(二)規定，乃係就申報義務主體取得之股份範圍加以
規範，按本人與其擔任董事長之公司之間，關係密切，依據經驗法則，本人所主導或
控制之公司與本人取得同一公開發行公司之股票，合計超過其已發行股份總額百分之
十，應非巧合，堪認係有意之安排。本案依據上開要點所揭示之規定，上訴人於八十
八年十二月十日同時擔任聯華實業、神達電腦之董事長，以其擔任該等公司之職務，
顯然對於前開公司之經營、理財決策，具有相當程度之影響力，且其所主導或控制之
公司與其本人，共同取得神通電腦之股份，合計超過其已發行股份總額百分之十，對
於被取得公司之股權及經營權之可能變化已有重大影響，就其本人與擔任董事長之公
司所取得之股份算入共同取得之股份，並無違經驗法則，亦符合證券交易法第四十三
條之一第一項之立法意旨。上訴人為聯強國際之董事長，而聯通電子則為聯強國際間
接百分之百持股之從屬公司，是就上訴人、聯強國際、聯通電子所取得神達電腦之股
份，被上訴人認係共同取得之股份，同理亦無違證券交易法第四十三條之一第一項之
立法意旨。又證券交易法第四十三條之一第一項所稱與「共同取得」，應不以民法「
共有」之意義為限，無論其持有之形式為「分別共有」或「公同共有」，只要係該申
報事項要點所稱之「共同取得人」取得同一公開發行公司股份超過該公司已發行股份
百分之十者，即應按證券交易法第四十三條之一第一項規定辦理公告及申報。另查証
券交易法第二十二條之二第一項及第二十五條第一項之規定係有關股票之轉讓方式及
持有本公司股票之申報義務，其「本人」持有公司股數之計算方式，與「共同取得人
」取得同一公司之股份超過一定比例之申報義務，其主體不同，性質亦未盡相同，自
不能比附援引。況第四十三條之一第一項雖未明文授權主管機關訂定「共同取得人」
之範圍，惟已明文授權主管機關訂定「主管機關所規定應行申報事項」，就廣義解釋
而言，所謂「申報事項」自亦包括「應申報之人」及「申報方式」，是上訴人所稱被
上訴人所訂定之申報事項要點欠缺法律之明文授權云云，尚屬無據。至「公開發行公
司取得或處分資產處理要點」之立法意旨，係為保障投資，落實資訊公開，乃依據證
券交易法第三十六條第二項第二款及第三十八條規定，針對公開發行公司取得或處分
資產之處理程序、資訊公開等事項予以規範，其與證券交易法第四十三條之一第一項
規定之立法意旨，並不相同，二者係屬不同申報義務，且查上開法規公告申報之標準
亦有不同，依據「公開發行公司取得或處分資產處理要點」第七點規定，公開發行公
司一年內累積取得或處分同一有價證券、同一開發計畫不動產、與同一相對人取得或
處分同一性質標的交易之金額、或每筆交易金額，達公司實收資本額百分之二十或新
臺幣三億元以上者，應於二日內辦理公告、申報，其與證券交易法第四十三條之一第
一項係就任何人單獨或與他人共同取得任一公開發行公司已發行股份總額超過百分之
十之股份者，應於取得十日內申報，且於申報事項變動時，應隨時補正之規定，於規
範目的與對象顯不相同。遂認原處分認上訴人於共同取得人取得同一公司股份超過已
發行股份總額百分之十，及共同取得人之股數增減變動超過百分之一，而未於規定期
限內申報及公告，違反証券交易法第四十三條之一第一項規定，因而處以罰鍰新台幣
十二萬元，訴願決定予以維持，均無違誤，駁回上訴人之訴。
查「任何人單獨或與其他人共同取得任一公開發行公司已發行股份總額超過百分之十
之股份者，應於取得後十日內，向主管機關申報其取得股份之目的、資金來源及主管
機關所規定應行申報之事項；申報事項如有變動時，並隨時補正之。」為證券交易法
第四十三條之一第一項所明定，而被上訴人為證券交易之主管機關，為使公開發行公
司股權發生重大變化時，其資訊能即時且充分公開，使證券主管機關及一般投資人能
瞭解公司股權大量異動的情況、未來公司經營權可能發生之變化及經營決策是否連帶
發生重大改變。並期於執行該法之行政行為時具有明確性、可預見性及法律秩序安定
性，並自我約束違反該規定時之處分權之行使，以落實股權重大異動之管理。乃依證
券交易法第四十三條之一第一項之規定─主管機關所規定應行申報事項，訂定「證券
交易法第四十三條之一第一項取得股份申報事項要點」發布實施，就證券交易法第四
十三條之一第一項之「取得股份」、「共同取得人」、「取得方式」等，予以明白規
定其定義及其適用範圍，以闡釋該規定之含義，使取得人間知悉在何種情形屬共同取
得人應行申報，核其性質屬主管機關基於職權，為執行證券交易法第四十三條之一第
一項規定之必要而為之補充性解釋規定，未增加共同取得人之義務，並無逾越證券交
易法第四十三條之一第一項規定之範圍，自無違反憲法第二十三條規定、司法院釋字
第三一三號解釋或法律保留原則及比例原則。又上訴人既為聯華實業、神達電腦、聯
強國際等公司之董事長，而依公司法第二百零八條規定，股份有限公司之董事長，對
內為董事會主席，對外代表公司。是縱如上訴人所稱聯華實業等公司之重大決策，係
由董事會會議通過方可行之。惟姑不論上訴人以董事會主席之身分是否足以影響各該
公司之決策。各該公司對外與上訴人個人共同取得本件股份，既仍須上訴人代表各該
公司與上訴人個人間之意思合致。則上訴人與各該公司間即難謂無意思聯絡。上訴人
主張其與各該公司間實難解為具有意思聯絡云云，核不足取。原判決維持訴願決定及
原處分，核無違誤。上訴意旨指摘原判決不當，求為廢棄，為無理由，應予駁回。
據上論結，本件上訴為無理由，爰依行政訴訟法第二百五十五條第一項、第九十八條
第三項前段，判決如主文。
中    華    民    國    九十二      年      六        月    二十六      日
                    最 高 行 政 法 院  第 四 庭
                                審 判 長 法  官      廖  政  雄
                                         法  官      趙  永  康
                                         法  官      林  清  祥
                                         法  官      鍾  耀  光
                                         法  官      姜  仁  脩
右  正  本  證  明  與  原  本  無  異
                                         法院書記官  彭  秀  玲
中    華    民    國    九十二      年      六        月    二十七      日


司法院資訊處製作；財團法人民間司法改革基金會備份。
